臺灣高等法院臺南分院民事判決　96年度上字第12號
上　訴　人　甲○○
　　　　　　戊○○
　　　　　　乙○○
　　　　　　己○○
　　　　　　丁○○
共　　　同
訴訟代理人　蘇　暉　律師
被 上 訴人　嘉義縣大林鎮農會
兼　法　定
代　理　人　丙○○
上 列 一人
訴訟代理人　簡承佑　律師
　　　　　　張育誠　律師
上列當事人間請求確認委任關係不存在等事件，上訴人對於中華
民國九十五年十一月二十一日臺灣嘉義地方法院第一審判決（九
十五年度訴字第一三九號）提起上訴，本院於九十六年十月九日
言詞辯論終結，判決如下：
      主      文
上訴駁回。
第二審訴訟費用由上訴人負擔。
      事  實  及  理  由
一、本件被上訴人嘉義縣大林鎮農會經合法通知無正當理由不到
    場，核無民事訴訟法第三百八十六條各款所列情形，准依上
    訴人聲請，由其一造辯論而為判決。
二、上訴人主張：渠等與被上訴人丙○○均係被上訴人嘉義縣大
    林鎮農會（下稱大林鎮農會）於民國九十四年三月三日經選
    舉而當選之第十五屆理事。惟被上訴人丙○○雖原係大林鎮
    農會之會員，因其未實際從事農作，經大林鎮農會第十四屆
    理事會第四次臨時會議決議，將其正式會員資格改為贊助會
    員，並經第十四屆理事會第二十四次定期會議於九十四年一
    月二十六日審議後，決議照案通過。丙○○於九十四年二月
    間登記為第十五屆理監事候選人時，並未具備農會會員之身
    分，即無理、監事之參選資格，其參與理事選舉，並當選為
    第十五屆理事，自屬無效，其與大林鎮農會間第十五屆之理
    事委任關係自始不存在。且丙○○未具理事身分，大林鎮農
    會於九十四年三月十七日下午四時召開第十五屆理事會第一
    次臨時會所為理事長選舉，因主辦單位未印製選票，亦未提
    出農會圖記，所為理事長選舉違反農會選舉罷免法第二十條
    、第二十七條第一項規定，而有無效原因，丙○○於大林鎮
    農會第十五屆理事長之當選亦屬無效。因被上訴人等否認之
    ，渠等有即受確認判決之法律上利益，原審判決駁回渠等在
    第一審之訴，即有未合；並聲明：(一)原判決廢棄。(二)確認被
    上訴人丙○○與大林鎮農會間就第十五屆理事委任關係不存
    在。(三)確認被上訴人丙○○於被上訴人大林鎮農會第十五屆
    理事長之當選無效。(四)第一、二審訴訟費用由被上訴人負擔
    。
三、被上訴人大林鎮農會未提出任何書狀作何聲明或陳述；被上
    訴人丙○○則以：上訴人等均係大林鎮農會第十五屆之理事
    ，伊亦係大林鎮農會第十五屆之理事長，雙方與大林鎮農會
    之法律關係明確，伊復未否認上訴人等係大林鎮農會第十五
    屆之理事關係，上訴人等之理事地位並無不安之危險，其等
    提起本訴並無確認之法律上利益。又伊具農會會員資格，已
    由主管機關嘉義縣政府核備，上訴人認主管機關嘉義縣政府
    核備伊理事身分有誤，應循行政訴訟程序尋求救濟，普通法
    院並無審理行政機關行政處分之權限。況伊自七十三年間即
    為大林鎮農會之正式會員，於大林鎮農會第十五屆理、監事
    選舉之前，即陸續當選為大林鎮農會第十二、十三屆理事及
    第十四屆監事，並無參選資格爭議。伊既經大林鎮農會組織
    之候選人資格審查小組依法審定，符合申請登記為候選人之
    資格，於大林鎮農會第十五屆理監事選舉前，並無喪失農會
    會員身分情事。又伊當選為理事後，當選理事資格未經主管
    機關撤銷，亦未遭解除理事長職務，並無理事委任關係不存
    在情事。伊於當選理事後，大林鎮農會召開第十五屆理事會
    第一次臨時會所為理事長選舉，係使用大林鎮農會印製並加
    蓋圖記之選舉票，而經理事互選為理事長，亦屬合法，上訴
    人請求確認被上訴人於大林鎮農會第十五屆理事長之當選無
    效，亦屬無據等情詞，資為抗辯；並聲明：(一)上訴駁回。(二)
    第二審訴訟費用由上訴人負擔。
四、兩造不爭執之事實：
（一）被上訴人丙○○自七十三年間起，即加入為被上訴人農會
      之正式會員，嗣因同時擔任金山樓海味餐廳負責人，於九
      十四年一月七日經大林鎮農會第十四屆理事會臨時會決議
      ，依農會法第十二、十三條規定撤銷其農會正式會員身分
      ，改為贊助會員。
（二）被上訴人丙○○於九十三年底申請登記為大林鎮農會第十
      五屆會員代表候選人，大林鎮農會將農事小組選舉名冊交
      送呈嘉義縣政府核備在案後，大林鎮農會於九十四年一月
      十三日通知丙○○不符農會會員資格，取消丙○○為大林
      鎮農會第十五屆會員代表候選人之資格。九十四年一月二
      十日經大林鎮農會召開農事小組會員代表候選人資格審查
      會議，決議丙○○符合登記為候選人之資格，大林鎮農會
      於同年一月二十一日改認定丙○○經複審結果符合申請登
      記為候選人之資格。
（三）大林鎮農會先後於同年二月一日及二月十六日，通知丙○
      ○申請登記為大林鎮農會第十五屆理事候選人，經審查符
      合候選人資格。
（四）大林鎮農會於同年三月三日舉行理監事選舉，丙○○當選
      為大林鎮農會第十五屆理事。
（五）上訴人五人均係大林鎮農會第十五屆理事。
（六）上開事實，有上訴人於原審提出且為被上訴人丙○○所不
      爭之第十五屆理事當選人簡歷冊、大林鎮農會九十四年三
      月四日函、九十四年三月十一日上午九時第十五屆理事會
      第一次定期會議議程、會議紀錄、嘉義縣政府函、九十四
      年三月十一日下午五時第十五屆第一次理事會議紀錄、大
      林鎮農會九十四年三月十四日函、嘉義縣政府函、九十四
      年三月十七日第十五屆理事會第一次臨時會議紀錄、申復
      書、第十四屆理會第二十四次定期會議紀錄抄表等件存卷
      （原審卷第十三頁至第三一頁)可稽，且為兩造所不爭，
      均堪信實。
五、按農會選舉或罷免訴訟及總幹事聘、解任程序，除有關假處
    分之規定外，準用民事訴訟法之規定，農會法第四十九條之
    二定有明文。又農會選舉罷免辦法第三條規定，本辦法所稱
    農會之選舉、罷免，係指各級農會理事長、常務監事、理事
    、監事、會員代表及農事小組組長、副組長之選舉、罷免。
    又確認法律關係之訴，非原告有即受確認判決之法律上利益
    者，不得提起之；確認證書真偽或為法律關係基礎事實存否
    之訴，亦同，民事訴訟法第二百四十七條第一項定有明文；
    所謂即受確認判決之法律上利益，係指因法律關係之存否不
    明確，致原告在私法上之地位有受侵害之危險，而此項危險
    得以對於被告之確認判決除去之者而言，故確認法律關係成
    立或不成立之訴，苟具備上開要件，即得謂有即受確認判決
    之法律上利益，縱其所求確認者為他人間之法律關係，亦非
    不得提起（最高法院四十二年台上字第一０三一號判例參照
    ）。查：
（一）本件上訴人以被上訴人丙○○、大林鎮農會二人為對造，
      提起本件確認之訴，其聲明為：「確認被上訴人丙○○與
      大林鎮農會間就第十五屆理事委任關係不存在」、「確認
      被上訴人丙○○於被上訴人大林鎮農會第十五屆理事長之
      當選無效」；就前者言，核係請求確認丙○○與大林鎮農
      會間，於私法上委任法律關係存在與否之訴，屬於私法上
      之私權利事項；被上訴人丙○○抗辯上訴人請求確認之事
      項非屬私權利範疇等語，要係誤會。至就後者言，上訴人
      請求確認之標的既係農會理事長之當選與否，屬於農會選
      舉訴訟事件，參諸首開農會法第四十九條之二，及農會選
      舉罷免辦法第三條規定，原應準用民事訴訟法規定，普通
      法院自有管轄權限。
（二）又上訴人請求確認之委任法律關係，雖係被上訴人丙○○
      與大林鎮農會間事項，惟上訴人等均係大林鎮農會第十五
      屆理事，被上訴人丙○○是否為該屆理事，直接關係其得
      否當選為該屆理事長，而影響及於上訴人等與被上訴人大
      林鎮農會間之法律關係及其等個人權益；因被上訴人丙○
      ○否認之，丙○○復係被上訴人大林鎮農會之現任理事長
      ，而兼任為法定代理人，則丙○○與大林鎮農會間之委任
      法律關係存在與否不明確，致上訴人等在私法上之地位即
      有受侵害之危險，而此項危險非不得以對於被上訴人二人
      之確認判決除去之；揆諸上開說明，上訴人等提起本件確
      認之訴，於訴訟程序上並無不合，均先敘明。
六、上訴人另主張：被上訴人丙○○雖原係大林鎮農會之正式會
    員，惟因未實際從事農作，經大林鎮農會第十四屆理事會議
    ，撤銷其農會正式會員身分，丙○○於九十四年二月間登記
    為第十五屆理監事候選人時，並未具備農會會員之身分，並
    無理、監事之參選資格，其參與該屆理事選舉及當選為理事
    均屬無效，其與大林鎮農會間第十五屆理事之委任關係自始
    不存在，其後被上訴人丙○○再參與該屆理事長之選舉，並
    因未使用農會印製加蓋農會圖記之選舉票，所為選舉有無效
    原因，其當選理事長亦屬無效等情，則為被上訴人丙○○否
    認，並以上情置辯；是被上訴人丙○○於登記參選第十五屆
    理監事時，是否具備農會會員身分？得否參加理、監事選舉
    ？丙○○就大林鎮農會於九十四年三月十七日舉行之第十五
    屆理事長選舉之當選是否無效？厥為本件訴訟首應審究之爭
    點。
七、按農會會員（代表）大會，分定期會議與臨時會議二種，由
    理事長召集之。農會會員（代表）大會、理、監事會議，除
    本法另有規定外，須有各該會議應出席人二分之一以上之出
    席，方得開會，及出席人數二分之一以上之同意，方得決議
    。農會會員（代表）大會對左列各款事項，須經全體會員（
    代表）三分之二以上之出席，及出席人三分之二以上之決議
    行之：(一)章程之通過或變更。(二)會員之處分。(三)選任人員之
    罷免。(四)經費之募集。(五)財產之處分。(六)其他與會員權利、
    義務有關之重大事項，農會法第三十三條第一項、第三十六
    條第一項、第三十七條分別定有明文。法文既明定上開六款
    重大事項須經農會會員（代表）大會以特別決議行之，苟未
    踐行此項特別決議程式，即不生應有效力至明。至按基層農
    會之會員分為農會會員、個人贊助會員、團體贊助會員三種
    ，其中農會會員於入會未滿六個月者，並無農會法所定選舉
    權及被選舉權；個人贊助會員及團體贊助會員，除得當選監
    事外，並無選舉權及其他被選舉權，此觀諸農會法第十二條
    、第十三條規定自明。基此，農會會員與個人贊助會員之身
    分判別，關係會員是否享有農會法規定之各項選舉權及被選
    舉權，堪認上開三種會員身分之變更，關係會員之個人權益
    至鉅，參照農會法第三十七條規定之立法精神，上開三種會
    員身分之變更，屬於該條第六款「其他與會員權利、義務有
    關之重大事項」；是以若會員身分係由農會會員變更為個人
    贊助會員者，非經農會會員（代表）大會依農會法第三十七
    條規定，以特別決議行之，不生會員身分變動效力。
八、上訴人主張：被上訴人丙○○雖原係大林鎮農會之會員，因
    其未實際從事農作，經大林鎮農會第十四屆理事會第四次臨
    時會決議，撤銷其正式會員資格而改為贊助會員，並經第十
    四屆理事會第二十四次定期會議審議，決議照案通過。丙○
    ○於九十四年二月間登記為第十五屆理監事候選人時，並未
    具備農會會員之身分，即無理、監事之參選資格云云，無非
    係以其於原審提出理事會定期會議紀錄（原審卷第三一頁）
    為其論據；惟查：
（一）被上訴人丙○○自七十三年八月二十五日，即以農會法第
      十二條第一項第一款：自耕農資格，加入為大林鎮農會之
      會員乙情，有卷附之簡歷冊在卷（原審卷第十三頁）可憑
      ，且為兩造不爭之事實，已如上述。
（二）嗣被上訴人丙○○因同時擔任金山樓海味餐廳負責人，經
      大林鎮農會於九十四年一月（會議紀錄誤載為十二月）七
      日召開第十四屆理事會臨時會議，決議逕行變更其會員資
      格為個人贊助會員；其後丙○○並未授權，農會相關人員
      即逕以丙○○名義代填入會申請書，併申請為複審，再經
      大林鎮農會第十四屆理事會第二十四次定期會議決議：照
      案通過等情，此有大林鎮農會於九十六年三月十五日，以
      大農會字第０九六００００六四二號函檢送上開臨時會議
      紀錄、通知函稿、複審申請書、入會申請書、新入會會員
      名冊、定期會議紀錄等件附卷（本審卷第五七頁至第七五
      頁）可按。
（三）綜上：
    (1)被上訴人丙○○自七十三年間起，即以自耕農身分加入大
      林鎮農會為會員，而取得農會法第十二條規定之農會會員
      身分，雖其後因同時兼任金山樓海味餐廳負責人，不論是
      否確實不符農會法第十二條第一項各款，得申請加入為農
      會會員之資格，因事涉農會會員個人之權益事項重大，依
      上開說明，原應由大林鎮農會依上開規定，由理事長召開
      農會會員（代表）大會以特別決議行之。
    (2)本件大林鎮農會第十四屆理事會第四次臨時會議及第二十
      四次定期會議，以被上訴人丙○○因同時擔任金山樓海味
      餐廳負責人，決議逕行變更其會員資格為個人贊助會員，
      其決議核係剝奪被上訴人丙○○之農會會員身分之重大事
      項，竟未經當事人授權，即逕自代為申請加入為個人贊助
      會員，核與農會法第十二條及第十三條規定不符，已難謂
      合；參以由農會會員身分變更為個人贊助會員身分，直接
      影響會員得否享有農會選舉及被選舉之權益關係重大，苟
      自農會會員身分變更為個人贊助會員身分者，等同係自農
      會出會，再重新申請加入為個人贊助會員之意，自應有當
      事人提出申請並由理事長召開農會會員（代表）大會以特
      別決議行之，非理事會得逕行決議事項。
    (3)本件大林鎮農會僅以理事會上開臨時會及定期會議之決議
      ，即行變更被上訴人丙○○之農會會員身分為個人贊助會
      員，並於九十四年一月七日以大農會字第０九四００００
      ０七六號函知被上訴人丙○○，惟並未再由理事長召開農
      會會員（代表）大會以特別決議行之，揆諸上開說明，不
      生剝奪被上訴人丙○○已取得之農會會員身分效力。上訴
      人主張：被上訴人丙○○業經大林鎮農會第十四屆理事會
      撤銷其農會正式會員身分，丙○○於九十四年二月間登記
      為第十五屆理監事候選人時，並未具備農會會員之身分，
      並無理、監事之參選資格，其參與理事選舉及當選為第十
      五屆理事，其與大林鎮農會間第十五屆理事之委任關係自
      始不存在，其參與理事選舉之當選亦屬無效云云，均無足
      採。
九、上訴人另主張：被上訴人大林鎮農會於九十四年三月十七日
    ，召開第十五屆理事會第一次臨時會所為理事長選舉，因主
    辦單位未印製選票，亦未提出農會圖記，所為理事長選舉違
    反農會選舉罷免法第二十條、第二十七條第一項規定而為無
    效云云；惟按行政院農業發展委員會依農會法第四十九條之
    一規定，於八十九年十二月三十日修正訂定之「農會選舉罷
    免辦法」第二十七條第一項固規定選舉票、罷免票有：「不
    用農會製發之選舉票、罷免票者。」（第一款）、「選舉票
    、罷免票未加蓋農會圖記及指導員印章者。」（第十款）等
    十款情事者無效，然查：
（一）被上訴人大林鎮農會於九十四年三月十一日召開第十五屆
      理事會第一次理事會會議，因農會主辦人員不配合印製選
      舉票，致並無任何選票可供選舉圈選使用，無法互選理事
      長乙情，有上訴人於原審提出之上開會議紀錄在卷（原審
      卷第二二頁、第二三頁）可參。
（二）又大林鎮農會原圖記因上揭事由，無法取得，致使選舉無
      法進行，並影響會務推動，經被上訴人丙○○等人申請嘉
      義縣政府重新核發大林鎮農會圖記，由嘉義縣政府於九十
      四年三月十七日，以府農輔字第０九四００四一二一五號
      函核發新圖記，並註銷原圖記乙情，此亦有被上訴人於本
      審提出而為上訴人所不爭之嘉義縣政府上開公函併圖記證
      明在卷（本審卷第二０三、二０四頁）可按。
（三）被上訴人丙○○依大林鎮農會第十五屆理事會第一次會議
      超過二分之一以上理事之決議，召集下次理事會，並定於
      九十四年三月十七日下午三時召開第十五屆第一次臨時理
      事會，而呈報地方主管機關嘉義縣政府備查。其後大林鎮
      農會於九十四年三月十七日下午四時，在該會供銷部二樓
      會議室召開第十五屆理事會第一次臨時會議，舉行第十五
      屆理事長選舉，由與會理事即訴外人黃傳心等人分別擔任
      監票員、發票員、唱票員、計票員等職務，選舉結果由被
      上訴人丙○○以五票當選為第十五屆理事長等情，有上訴
      人於原審提出而為兩造所不爭之大林鎮農會大農會字第０
      九四００００六三五號函、嘉義縣政府九十四年三月十七
      日府農輔字第０九四００二四七三一號函，併上揭臨時會
      議紀錄在卷（原審卷第二五頁至第二七頁）可佐。即上訴
      人對於該會選舉確有核發選票，及加蓋農會新圖記之事實
      亦已不爭執（本審卷第一八五頁）。
（四）綜參上情：
    (1)被上訴人大林鎮農會原圖記因農會相關人員拒不配合提出
      ，已由農會地方主管機關嘉義縣政府於九十四年三月十七
      函示註銷，並發給新圖記予大林鎮農會，而於同日下午四
      時舉行之第十五屆理事長選舉時，在選舉票上加蓋新圖記
      ，堪認上揭選舉票之發放，於「農會選舉罷免辦法」第二
      十七條第一項規定並無不合，當次所為選舉即無同條第一
      項第一款：「不用農會製發之選舉票、罷免票者」、第十
      款：「選舉票、罷免票未加蓋農會圖記及指導員印章者」
      之選舉票無效情事。
    (2)至於行政院農業委員會農輔字第０九四００五０五七六號
      函示：「大林鎮農會（九十四）三月十七日下午會議之選
      舉票製發不符農會選舉罷免辦法第二十條、第二十七條第
      一項第一款規定，選舉無效，即未完成理事長之選舉」意
      見（原審卷一一六頁至一二二頁），並非行政處分，該委
      員會所為上開意見，於具體個案之民事訴訟事件並無拘束
      普通法院之效力。上訴人主張因被上訴人大林鎮農會第十
      五屆理事長之選舉為無效，被上訴人丙○○之當選即為無
      效云云，同無足採。
十、綜上，被上訴人丙○○原已取得之農會會員身分，並未因大
    林鎮農會第十四屆理事會決議變更為個人贊助會員而喪失，
    其參加大林鎮農會第十五屆理事選舉並當選為該屆理事，並
    無不合。且大林鎮農會於九十四年三月十七日召開第十五屆
    理事會第一次臨時會議，所為理事長選舉，係使用大林鎮農
    會製發，並加蓋新圖記之選舉票為選舉，亦無選舉票無效情
    事，上訴人主張：(一)被上訴人丙○○並無農會會員資格，其
    參加並當選為第十五屆理事為無效，其與大林鎮農會間第十
    五屆之理事委任關係自始不存在。(二)丙○○並非大林鎮農會
    第十五屆理事，而參加第十五屆理事長選舉，該次選舉復未
    使用農會製發並加蓋農會圖記之選舉票，選舉亦有無效原因
    ，丙○○就大林鎮農會第十五屆理事長之當選為無效云云，
    均無足採；從而，上訴人提起本訴，求為確認：被上訴人
    丙○○與大林鎮農會間就第十五屆理事委任關係不存在、
    被上訴人丙○○於被上訴人大林鎮農會第十五屆理事長之當
    選無效者，均屬不應准許；原審因而為上訴人敗訴之判決，
    於法並無不合，上訴意旨猶執前詞指摘原判決不當，求予廢
    棄改判，為無理由，應予駁回。
十一、本件事證已臻明確，兩造其餘攻擊防禦方法及舉證與本件判
    決結果無涉，爰不一一論述，併此敘明。
十二、據上論結，本件上訴為無理由，依民事訴訟法第四百六十三
    條、第四百四十九條第一項、第七十八條、第八十五條第一
    項前段、第三百八十五條第一項前段，判決如主文。
中　　華　　民　　國　　96　　年　　10 　月　　 23  　日
                    民事第三庭
                                審判長法　官  陳  光  秀
　　　　　　　　　　　      　　　　　法　官  曾  平  杉
　　　　　　　　　　　      　　　　　法　官  李  文  賢
上為正本係照原本作成。
如對本判決上訴，須於判決送達後20日內向本院提出上訴狀，未
表明上訴理由者，應於上訴後20日內，向本院提出理由書（須附
繕本）。依法須繳納裁判費並應委任律師為訴訟代理人，始得上
訴。
中　　華　　民　　國　　96　　年　　10　　月　　25　　日
                                      書記官　劉　清　洪
【附記】
民事訴訟法第466條之1：
(1)對於第二審判決上訴，上訴人應委任律師為訴訟代理人。但上
  訴人或其法定代理人具有律師資格者，不在此限。
(2)上訴人之配偶、三親等內之血親、二親等內之姻親，或上訴人
  為法人、中央或地方機關時，其所屬專任人員具有律師資格並
  經法院認為適當者，亦得為第三審訴訟代理人。
民事訴訟法第466條之2：
　上訴人無資力委任訴訟代理人者，得依訴訟救助之規定，聲請
  第三審法院為之選任律師為其訴訟代理人。
